【裁判字號】    99,上易,264
【裁判日期】    990728
【裁判案由】    恐嚇等
【裁判全文】
臺灣高等法院臺中分院刑事判決         99年度上易字第264號
上  訴  人
即  被  告  丙○○
選任辯護人  林瓊嘉律師
上列上訴人因恐嚇等案件，不服臺灣臺中地方法院98年度易字第
3286號中華民國98年12月25日第一審判決（起訴案號：臺灣臺中
地方法院檢察署98年度偵字第19446 號），提起上訴，本院判決
如下：
    主  文
原判決撤銷。
丙○○犯強制罪，累犯，處有期徒刑貳月，如易科罰金，以新臺
幣壹仟元折算壹日；並於刑之執行前，令入相當處所，施以禁戒
壹年。又犯恐嚇取財未遂罪，累犯，處有期徒刑月，如易科罰
金，以新臺幣壹仟元折算壹日；並於刑之執行前，令入相當處所
，施以禁戒壹年。又犯恐嚇取財未遂罪，累犯，處有期徒刑月
，如易科罰金，以新臺幣壹仟元折算壹日；並於刑之執行前，令
入相當處所，施以禁戒壹年。應執行有期徒刑陸月，如易科罰金
，以新臺幣壹仟元折算壹日；並於刑之執行前，令入相當處所，
施以禁戒壹年。
    事  實
一、丙○○前於民國97年間，因3 次違背安全駕駛致交通危險罪
    ，經臺灣臺中地方法院臺中簡易庭以97年度中交簡字第136
    號、363 號、401 號判決，各判處有期徒刑3 月、5 月、5
    月，嗣依檢察官之聲請，定應執行刑為有期徒刑1 年確定，
    入監執行後，於98年3 月13日縮短刑期執行完畢。其因罹患
    器質性精神病態及有酒精濫用情事，本應節制飲酒，然已酗
    酒成癮，而無節制飲酒之能力，於98年8 月7 日在其位於臺
    中市北屯區○○○街93巷39號3 樓之住處內，飲用「玉山高
    梁酒」約250 毫升，因達於酒醉狀態，致其辨識行為違法或
    依其辨識而行為之能力顯著減低，而於同日下午3 時54分許
    ，進入臺中市○○區○○路1 段269 號「俗俗賣大賣場」為
    下列行為：
  (一)丙○○先在賣場之家庭五金區取得菜刀1 把，走向櫃臺喝令
    店長甲○○將菜刀之外包裝拆開，並持刀在櫃臺上剁一下，
    未付款即持菜刀向賣場走出，以此方式使甲○○心生畏懼，
    容任丙○○未付款即離開賣場，因而妨害甲○○行使管領該
    把菜刀之權利。
  (二)丙○○走出賣場後，在店外適遇正走向賣場購物之余俊傑，
    乃意圖為自己不法之所有，上前以左手強拉余俊傑之雨衣，
    右手持菜刀作勢要向余俊傑砍去，並大聲吆喝：「錢拿出來
    ，有沒有看到這是菜刀」，致余俊傑心生畏懼，惟因余俊傑
    迅速跑開躲避而未得逞。
  (三)丙○○見余俊傑躲離，又進入賣場走向櫃臺，復萌生為自己
    不法所有之意圖，將上開菜刀放在櫃臺，向甲○○喝稱「我
    要搶劫」，致甲○○心生畏懼，惟甲○○為免遭丙○○傷害
    ，乃急中生智，便向丙○○佯稱要幫忙包裝，藉機收起菜刀
    ，丙○○因而未能得逞。此時，丙○○走出店外撥接行動電
    話，通話完畢返回櫃臺再次對甲○○大喊「我要搶劫」，因
    甲○○已將菜刀收妥，畏懼心情已經平復，見丙○○身有酒
    意，精神恍惚，乃一面安撫丙○○並轉移其注意力，一面請
    其他店員報警處理。警員獲報後趕赴賣場，於同日下午4 時
    24分逮捕丙○○，並於下午4 時54分許測試丙○○呼氣酒精
    濃度達1.22MG/L。
二、案經臺中市警察局第五分局報請臺灣臺中地方法院檢察署檢
    察官偵查起訴。
    理  由
一、按被告以外之人（包括證人、鑑定人、告訴人、被害人及共
    同被告等）於審判外之陳述雖不符刑事訴訟法第159條之1至
    之4等4條之規定，而經當事人於審判程序同意作為證據，法
    院審酌該言詞陳述或書面陳述作成時之情況，認為適當者，
    亦得為證據；當事人、代理人或辯護人於法院調查證據時，
    知有刑事訴訟法第159條第1項不得為證據之情形，而未於言
    詞辯論終結前聲明異議者，視為有前項之同意，同法第159
    條之5定有明文。本件下列所引證據，雖均為被告以外之人
    於審判外之陳述，而屬傳聞證據，惟檢察官及被告均未於言
    詞辯論終結前聲明異議，依上開規定，已擬制同意有證據能
    力，本院並審酌各該證據作成時，並無不當之干擾，作為本
    案之證據亦屬適當，故有證據能力，合先敘明。
二、訊據被告丙○○對於前揭犯罪事實坦承不諱，惟辯稱其患有
    器質性精神病態，飲酒後精神狀況不佳，又與家人發生爭吵
    才會做了不該做的事情，並不是真的要搶劫云云，然查：
  (一)前揭犯罪事實，業據證人即被害人甲○○於警詢、偵訊時及
    證人即被害人余俊傑於警詢時指證明確（見警頁卷第8 至14
    頁、偵查卷第13至14頁），並有扣押物品目錄表、贓證物保
    管收據各1 份、現場照片4 張、錄影翻拍照片2 張在卷可稽
    （見警卷第17、19、25至27頁）。
  (二)按刑法第19條關於精神狀態之責任能力規定，係指行為人於
    行為時，因精神障礙或其他心智缺陷之生理原因，其辨識行
    為違法之能力（學理上稱為「辨識能力」）或依其辨識而行
    為之能力（學理上稱為「控制能力」），因而不能、欠缺或
    顯著減低之心理結果者而言（最高法院96年度台上字第5544
    號判決意旨參照）。而飲酒至醉，陷於精神耗弱，原為一時
    之精神狀態，非若精神病患有持續性，故事後判斷行為人於
    行為時是否在酒醉精神耗弱中，無從如對一般精神病患得就
    其生理、精神等狀況為鑑定，因而法院綜合行為人行為時各
    種主客觀情形為合理推斷，自非法所不許，亦有最高法院80
    年度臺上字第3511號裁判意旨可供參酌。查被告罹患有「器
    質性精神病態」，有被告提出之全民健康保險證明卡（重大
    傷病免自行部分負擔證明卡）影本1 份附卷可憑（見警卷第
    22頁），而被告經警查獲後，於同日下午4 時54分許，測試
    其呼氣酒精濃度達1.22MG／L ，亦有酒測值單1 張存卷可查
    （見警卷第24頁），且98年8 月7 日案發當日晚間9 時7 分
    被告至署立台中醫院急診，經診斷被告罹患「其他器質性腦
    徵候群（慢性）、酒精濫用」，復有該院診斷證明書1 件在
    卷可憑（見警卷第23頁）。參之本院職務上所知：酒精在人
    體內之影響，呼氣酒精濃度為0.714 至1.428MG ／L 時，症
    狀為精神錯亂、平衡感受損、言詞不清、定向力障礙、感覺
    障礙；呼氣酒精濃度為1.190 至1.904MG ／L 時，症狀為昏
    呆、木僵、昏睡、肌肉明顯失調、大小便失禁。而被告罹有
    器質性精神病態，可能之臨床表現為譫妄、暴躁易怒、認知
    障礙等，其在本件行為後1 小時測試呼氣酒精濃度達1.22MG
    ／L ，且證人甲○○於警詢時證稱：「我見該男子情緒激動
    又身有酒意，精神恍惚」等語，並「被告將菜刀放在櫃臺，
    向甲○○喝稱我要搶劫，猶走出店外撥接行動電話」等客觀
    情狀綜合以觀，足見被告行為當時因精神障礙，致其違法辨
    識能力或行為控制能力，均已顯著減低。本件公訴人認被告
    經當場為警捕獲、製作警詢筆錄、移送檢察官偵查時，對於
    諸多細節，例如所飲酒類為玉山高粱酒、約喝了250 毫升、
    恐嚇取財後被害人之逃避方向、是否取得財物、作案後進入
    賣場將菜刀還給店員等情節供述詳盡，顯見其行為時意識甚
    為清楚云云。惟被告係於行為後1 小時左右，才經警測試呼
    氣酒精濃度，已如前述。其第一次警詢筆錄製作時間為當日
    晚間6 時45分，經被告不同意夜間詢問，乃無具體之供述。
    第二次警詢筆錄製作時間係翌日上午8 時45分，移送檢察官
    偵查訊問時為下午4 時24分，換言之，被告於第二次警詢及
    檢察官偵查時諸多犯行細節之陳述，係在酒精作用消除，甚
    或充分休息以後為之。況且，證人即被害人甲○○及余俊傑
    之警詢筆錄係在98年8 月7 日案發當日下午5 時40分許即製
    作完成，另當日晚間9 時7 分被告曾至署立台中醫院急診，
    9 時50分離院，有前開診斷證明書可憑，以其當時狀況而言
    ，就診時理應有家人陪同，並針對醫師之相關詢問配合回答
    ，是翌日被告警詢中陳述，不能排除係已經由相關人員得知
    行為細節後之回答，則公訴人以被告翌日之供述詳盡，推認
    被告行為時意識甚為清楚，自為本院所不採，堪認被告行為
    當時因精神障礙，致其違法辨識能力或行為控制能力，均已
    顯著減低，但尚未達於不能辨識其行為法或欠缺依其辨識而
    行為之能力之程度，被告辯稱其並不是真的要搶劫云云，亦
    非可採。
  (三)按刑法第19條第3 項之原因自由行為，係指行為人在精神、
    心智正常，具備完全責任能力時，本即有犯罪故意，並為利
    用以之犯罪，故意使自己陷入精神障礙或心智缺陷狀態，而
    於辨識行為違法之能力與依辨識而行為之自我控制能力欠缺
    或顯著降低，已不具備完全責任能力之際，實行該犯罪行為
    ；或已有犯罪故意後，偶因過失陷入精神障礙或心智缺陷狀
    態時，果為該犯罪；甚或無犯罪故意，但對客觀上應注意並
    能注意或可能預見之犯罪，主觀上卻疏未注意或確信其不發
    生，嗣於故意或因有認識、無認識之過失，自陷於精神障礙
    或心智缺陷狀態之際，發生該犯罪行為者，俱屬之。故原因
    自由行為之行為人，在具有完全刑事責任能力之原因行為時
    ，既對構成犯罪之事實，具有故意或能預見其發生，即有不
    自陷於精神障礙、心智缺陷狀態及不為犯罪之期待可能性，
    竟仍基於犯罪之故意，或對應注意並能注意，或能預見之犯
    罪事實，於故意或因過失等可歸責於行為人之原因，自陷於
    精神障礙或心智缺陷狀態，致發生犯罪行為者，自應與精神
    、心智正常狀態下之犯罪行為同其處罰。是原因自由行為之
    行為人，於精神、心智狀態正常之原因行為階段，即須對犯
    罪事實具有故意或應注意並能注意或可得預見，始符合犯罪
    行為人須於行為時具有責任能力方加以處罰之原則（最高法
    院96年台上字第6368號判決意旨參照）。查被告於本案行為
    前已患有器質性精神病態及酒精濫用多年之情事，其於本案
    行為後仍因上述病況持續就醫，有全民健康保險證明卡影本
    1 份【其上載明有效期間自93年7 月15日起至永久有效】、
    衛生署台中醫院0000000 號、0000000 號診斷證明書2 份、
    台中市維新醫院診字第990120002 號診斷證明書1 份、維新
    醫療社團法人台中維新醫院99年3 月9 日維醫社法字第0990
    000078號函檢送之病歷資料及中文病歷摘要在卷可稽（見警
    卷第22、23頁、原審卷第16頁、本院卷第10、26至39頁）；
    又被告自88年起至97年止，即有多次酒後駕車經判處罪刑在
    案之犯罪紀錄，亦有臺灣高等法院被告前案紀錄表在卷可按
    。經本院檢附本案全部卷證資料，將被告送請行政院國軍退
    除役官兵輔導委員會臺中榮民總醫院（下稱臺中榮民總醫院
    ）鑑定其是否有自行節制飲酒之能力，經該院總結被告之生
    活史、精神病史和心理測驗結果，鑑定後認為被告沒有節制
    飲酒之能力，有臺中榮民總醫院以99年5 月20日中榮醫企字
    第0990008420號函檢送之精神鑑定報告書1 份在卷可憑（見
    本卷第46至51頁）。則被告既因罹患器質性精神病態及有酒
    精濫用多年之情事，而無節制飲酒之能力，自難認其具有不
    自陷於精神障礙、心智缺陷狀態及不為犯罪之期待可能性，
    揆諸上開最高法院判決意旨，被告於本案雖因飲酒至醉致其
    辨識行為違法或依其辨識而行為之能力顯著減低，但尚不符
    刑法第19條第3 項關於原因自由行為之要件，而無該項不得
    減刑之適用。
  (四)綜上所述，本件事證已經明確，被告犯行堪以認定。
三、論罪科刑之理由：
  (一)犯罪事實(一)部分：按刑法第304 條之強制罪，除行為人主觀
    上須有以強暴脅迫使人行無義務之事或妨害他人行使權利之
    故意外，客觀上須有以施強暴脅迫之行為為手段。所謂強暴
    、脅迫，前者乃指對他人施以直接或間接之有形不法攻擊；
    後者則以無形之言詞或姿態，脅迫他人，而足以使人心生畏
    懼或有所顧忌。查本件犯罪事實(一)部分，被告喝令甲○○將
    菜刀外包裝拆開後，「持刀在櫃臺上剁一下」，接著手持菜
    刀走出賣場，此持刀在櫃臺上剁一下之行為，雖對甲○○未
    施以直接或間接之有形不法攻擊，但此無言之姿態或舉動，
    客觀上已足使他人心生畏懼或有所顧忌，甲○○心理受強制
    而不作為，即容任被告未付款即離開賣場，被告以此方式妨
    害甲○○對於該把菜刀之管領權利，核被告此部分所為，係
    犯刑法第304 條第1 項之強制罪。
  (二)犯罪事實(二)部分：被告對余俊傑大聲吆喝：「錢拿出來，有
    沒有看到這是菜刀」，其主觀上有為自己不法所有之意圖已
    甚為明確，且客觀上被告以左手強拉余俊傑之雨衣，右手持
    菜刀作勢要向余俊傑砍去，亦係以舉動相恐嚇，客觀上已足
    使他人心生畏懼，惟因余俊傑迅速跑開躲避而未遂。核被告
    此部分所為，係犯刑法第346 條第1 項、第3 項之恐嚇取財
    未遂罪。
  (三)犯罪事實(三)部分：被告第一次向甲○○表示「我要搶劫」等
    語，主觀上當然有為自己不法之所有意圖，且其將足以對他
    人生命、身體、安全構成威脅之上開菜刀放在櫃臺，亦係以
    舉動相恐嚇，客觀上已足使他人心生畏懼，此經證人甲○○
    於偵查時證述明確，惟因甲○○急中生智，向丙○○佯稱要
    幫忙包裝，藉機收起菜刀而未遂。核被告此部分所為，亦犯
    刑法第346 條第1 項、第3 項之恐嚇取財未遂罪。至於被告
    離開櫃臺，走出店外撥接行動電話，通話完畢返回櫃臺第二
    次對甲○○大喊「我要搶劫」，此時因被告不知菜刀已經被
    甲○○收妥，客觀上被告除再次大喊「我要搶劫」外，別無
    其他恐嚇之言語或舉動，證人甲○○亦未再生畏怖之心，反
    安撫被告並轉移其注意力，自難認與恐嚇取財罪之構成要件
    相符。惟公訴人認第二次對證人甲○○表示「我要搶劫」，
    應係於完成恐嚇甲○○以取財之犯罪前，出於同一之不法所
    有意圖及恐嚇取財之犯意之第2 次「動作」，本院自無庸另
    為無罪之諭知，附此敘明。
  (四)被告所犯上開強制罪與2 次恐嚇取財未遂罪，犯意各別，行
    為互殊，應予分論併罰。
  (五)被告前於97年間，因3 次違背安全駕駛致交通危險罪，經臺
    灣臺中地方法院臺中簡易庭以97年度中交簡字第136號、363
    號、401 號判決，各判處有期徒刑3 月、5 月、5 月，嗣依
    檢察官之聲請，定應執行刑為有期徒刑1 年確定，入監執行
    後，於98年3 月13日縮短刑期執行完畢，有臺灣高等法院被
    告前案紀錄表在卷可憑，其於有期徒刑執行完畢後5 年內，
    再故意犯本件有期徒刑以上之各罪，均為累犯，俱應依法加
    重其刑。
  (六)被告就犯罪事實(二)、(三)之犯行，已著手於恐嚇取財行為之實
    行，惟未生取得財物之結果，其犯罪尚屬未遂，爰依刑法第
    25條第2 項之規定減輕其刑。
  (七)被告行為時因無節制飲酒之能力，而飲酒至醉，致其辨識行
    為違法或依其辨識而行為之能力顯著減低，己詳如前述（參
    見理由欄二之(二)、(三)），爰依刑法第19條第2 項之規定減輕
    其刑。並依法先加重後遞減之。
  (八)原審判決認為被告罪證明確，予以論科，固非無見。惟原審
    判決認被告明知自己患有器質性精神病態及酒精濫用多年之
    情事，應節制飲酒，卻仍大量飲用烈酒，自陷於精神障礙致
    辨識行為違法或依其辨識而行為之能力，顯著減低之情形，
    依刑法第19條第3 項，不適用減輕其刑之規定，尚有未洽。
    被告就此提起上訴，其上訴為有理由，應由本院將原審判決
    撤銷改判。爰審酌被告正值壯年，因罹患器質性精神病態，
    前已有多次酒後駕車遭判刑執行完畢之紀錄，卻因貪好杯中
    物已形成酒精濫用，以致酒後與家人口角而有本件犯行，其
    屢致家人困擾，至為不當，惟念被告犯罪後尚有悔悟之心，
    本件犯行均未對被害人之生命、身體、財產造成實際危害等
    一切情狀，各量處如主文所示之刑，並均諭知易科罰金之折
    算標準，及定其應執行之刑，暨就所定應執行刑諭知易科罰
    金之折算標準。
  (九)按「因酗酒而犯罪，足認其已酗酒成癮並有再犯之虞者，於
    刑之執行前，令入相當處所，施以禁戒。」刑法第89條第1
    項定有明文。本件被告因罹患器質性精神病態及有酒精濫用
    多年之情事，而無節制飲酒之能力，已詳述於前，且參照前
    開臺中榮民總醫院鑑定意見「個案（指被告）在案發前已曾
    有數度因酒醉觸法之情事，個案並沒有動機去戒除飲酒之習
    慣，再加上精神症狀活躍以及相關症狀處理技巧不佳，並且
    在案發後將犯案原因歸咎於幻聽內容的指示，並且在個案敘
    述之過往經歷中，發現個案行事較為衝動、不顧慮後果之性
    格傾向，因此再犯性高」（見本院卷第50頁），足認被告確
    已酗酒成癮並有再犯之虞，為保護被告免於再犯，並維護社
    會安全，爰併依刑法第89條之規定，令被告於刑之執行前，
    令入相當處所，施以禁戒1 年。
據上論斷，應依刑事訴訟法第369 條第1 項前段、第364 條、第
299 條第1 項前段，刑法第304 條第1 項、第346 條第1 項、第
3 項、第25條第2 項、第19條第2 項、第41條第1 項前段、第47
條第1 項、第51條第5 款、第89條，刑法施行法第1 條之1 第1
項、第2 項前段，判決如主文。
本案經檢察官乙○○到庭執行職務。
中    華    民    國    99    年    7     月    28    日
            刑事第十一庭   審判長法  官   郭  同  奇
                                 法  官   許  冰  芬
                                 法  官   陳  慧  珊
以上正本證明與原本無異。
不得上訴。
                                 書記官   高  麗  淇
中    華    民    國    99    年    7     月    28    日
附錄論罪科刑法條全文
刑法第304條第1項
以強暴、脅迫使人行無義務之事或妨害人行使權利者，處3 年以
下有期徒刑、拘役或3百元以下罰金（罰金部分已提高為新臺幣
9千元）。
第346條第1項、第3項意圖為自己或第三人不法之所有，以恐嚇
使人將本人或第三人之物交付者，處6月以上5年以下有期徒刑，
得併科1千元以下罰金（罰金部分已提高為新臺幣3萬元）。
前二項之未遂犯罰之。

司法院資訊處製作；財團法人民間司法改革基金會備份。
